臺灣高等法院臺南分院民事判決　93年度上字第164號
上　訴　人　台南縣麻豆鎮農會
法定代理人　乙○○
訴訟代理人　禎和　　律師
被 上訴 人　己○○
　　　　　　壬○○
　　　　　　癸○○
　　　　　　庚○○
　　　　　　甲○○○
　　　　　　戊○○
　　　　　　丙○○
　　　　　　丁○○
上列八人共同
訴訟代理人　趙哲宏　　律師
　　　　　　楊淑惠　　律師
上列當事人間請求給付借款事件，上訴人對於中華民國九十三年
八月十八日臺灣台南地方法院第一審判決（民國九十二年度訴字
第一八八九號）提起上訴，本院於民國九十四年四月十九日言詞
辯論終結，判決如下：
    主  文
原判決廢棄。
上開廢棄部分，被上訴人應連帶給付上訴人新台幣肆佰萬元。其
中新台幣貳佰伍拾萬元，自民國九十年十二月十九日起至清償日
止，按年息百分之八點三五計算之利息，暨自民國九十一年一月
二十日起至清償日止，其逾期在六個月以內者，另按上開利率之
百分之十，逾期超過六個月部分者，按上開利率之百分之二十計
付違約金；其中新台幣壹佰伍拾萬元，自民國九十年十二月三十
日起至清償日止，按年息百分之八點三五計算之利息，暨自民國
九十一年一月三十一日起至清償日止，其逾期在六個月以內者，
另按上開利率之百分之十，逾期超過六個月部分者，按上開利率
之百分之二十計付違約金。
第一、二審訴訟費用由被上訴人連帶負擔。
本判決第二項於上訴人以新臺幣壹佰參拾參萬元為被上訴人供擔
保後，得為假執行。但被上訴人如於執行標的物拍定、變賣前，
以新臺幣肆佰萬元，為上訴人預供擔保後，得免為假執行。
    事  實
甲、上訴人方面：
一、聲明：求為判決：(一)原判決廢棄。(二)上開廢棄部分，被上訴
    人應連帶給付上訴人新台幣（下同）四百萬元。其中二百五
　　十萬元，自民國（下同）九十年十二月十九日起至清償日止
  　，按年息百分之八點三五計算之利息，暨自九十一年一月二
    十日起至清償日止，其逾期在六個月以內者，另按上開利率
    之百分之十，逾期超過六個月部分者，按上開利率之百分之
    二十計付違約金；其中一百五十萬元，自九十年十二月三十
    日起，至清償日止，按年息百分之八點三五計算之利息，暨
    自九十一年一月三十一日起至清償日止，其逾期在六個月以
    內者，另按上開利率之百分之十，逾期超過六個月部分者，
    按上開利率之百分之二十計付違約金。(三)第一、二審訴訟費
    用由被上訴人連帶負擔。(四)請准供擔保宣告假執行。
二、陳述：除與原判決記載相同者，茲引用之外，補稱：
    (一)上訴人麻豆農會與債務人陳馬於八十九年五月二十日所簽
      立之授信約定書，係由台灣省政府財政廳於七十六年六月
      間，召集省屬行庫代表研商後統一擬定，並經提報各所屬
      行庫董（理）事會核定後正式實施，有中華民國銀行商業
      同業會全國聯合會八十六年二月四全法字００六四五號函
      可稽，而究約定書之目的係就各種不同契據中，部分共通
      事項約款，如利息之支付，保證人之責任等為共通之規定
      ，以補充為各個契約之一般性約款，簡化借款手續之繁瑣
      及徵提逐筆借保簽章之麻煩，對於工商業活動大有裨益，
      實為便民之舉，而為金融業界廣泛使用，基於當事人契約
      自由原則，系爭授信約定書之內容實不能遽認為無效，應
      屬至明。況債務人陳馬既親自於系爭授信約定書簽名並蓋
      用印章，且完成對保手續，則其對於系爭授信約定書所載
      條款內容，自不能諉為不知。
    (二)系爭授信約定書第二條固記載「立約人因…印鑑…變更情
      事發生時，應即以書面將變更情事通知貴會，並辦妥變更
      或註銷留存印鑑之手續。於未為前項通知及變更或註銷留
      存印鑑手續前與貴會所為之契約，立約人均願負其責任，
      如因而造成貴會損害，並負賠償責任。」第十二條「本約
      定書之簽名及印鑑皆為立約人當時親自為之，嗣後立約人
      與貴會之往來悉憑該簽名或印鑑，任擇一式即生效力。立
      約人現在及將來所簽發票據、借據、證書及為背書、保證
      行為所使用之印章如與本約定書所留存之印鑑相符時，立
      約人均願負清償債務之責任。」等語；惟按我國一般金融
      機構就貸放款業務，其標準作業程序均採自行建制之「印
      鑑制度」，即以留存印文表彰授權制度，並已行之多年，
      成為金融業授信之慣例；且因印鑑涉及授權之認定，故金
      融機構於印鑑建立之初始無不慎重辦理，而立印鑑人為防
      止風險亦莫不謹慎保管印鑑；同時雙方並約定立印鑑人與
      銀行往來時，僅要憑其約定之印鑑，則究係親自或委請他
      人前來辦理貸款或保證用印等手續皆無不可；亦即銀行實
      務上，對於辦理第一次對保時，就授信約定書及印鑑卡，
      必由本人親自簽名及留存印鑑，嗣後就借據或貸款契約之
      訂立、變更（如借新還舊、擔保物之變動等），悉視其上
      所顯現之印文是否與授信約定書及印鑑卡相符而辦理，以
      簡化借貸程序便利大眾並兼顧交易安全，故印鑑制度已成
      為金融業授信之慣例，並為社會大眾所周知接受。
    (三)再系爭授信約定書第二條、第十二條約定內容，僅係以印
      鑑制度簡化作業手續之繁瑣並兼顧交易安全而設，是於立
      約定書人於印鑑有變更情事時，應即通知農會暨辦妥變更
      或註銷留存印鑑手續，然並未約定任何人盜用或偽造立約
      定書人之印章為債務人或保證人，向立約銀行農會借貸金
      錢或保證債務，立約定書人皆須負清償之責，（原審以「
      約定留存之印鑑一旦為他人惡意取得，無異陷契約相對人
      於不確定債務清償責任之危險…已達顯失公平程度而無效
      」等語，顯為誤解。）實難認有加重立約定書人責任，或
      對其有重大不利益，否則立約定書人若有前揭情事變更時
      ，不為通知或為印鑑變更，卻以之執為對抗銀行農會，除
      致使法律關係趨於複雜，並損及農會權益，亦有違誠信原
      則，故前開條款約定，並無顯失公平之處，亦符比例原則
      ，系爭授信約定書之內容應屬有效。此參以鈞院九十年度
      重上更（二）字第三號、九十三年度上易字第二０號民事
      判決，亦皆認系爭授信約定書應屬有效。原審判決理以：
      原告（即上訴人，下同）與債務人陳馬於八十九年五月二
      十日簽立之授信約定書已達顯失公平而無效云云，即有違
      誤。
    (四)又系爭授信約定書為債務人陳馬親自簽名、用印，並經其
      子辛○○親自對保無訛，且系爭授信約定書上印文與陳馬
      於七十一年七月二十四日在上訴人農會存款開戶印鑑卡，
      所留存之印文皆為相同，復為被上訴人所不爭，足信為真
      實，而陳馬長期以來皆委由其子辛○○憑該印鑑前來上訴
      人農會辦理借款、領款手續，如自八十四年至八十八年
      十二月，多達十三次委請辛○○持印鑑領取款項。八十
      九年五月十八日、同年月二十九日及同年八月二十九日委
      請辛○○持該印鑑向上訴人農會辦理借款；足徵債務人陳
      馬顯然同意授權辛○○使用系爭印鑑章，於上訴人農會出
      入往來。按借據內印章及作押房契約既均屬真正，雖由他
      人代為立據，而除有確切反證外，自應推定為本人授權行
      為，最高法院三十七年度上字第八八一六號判例意旨參照
      。又當事人主張有利於己之事實者，就其事實有舉證之責
      任；民事訴訟法第二百七十七條前段定有明文。另主張常
      態事實者，就其事實無庸舉證，主張變態事實者，應就變
      態事實負舉證義務，此為舉證責任分擔原則。本件債務人
      陳馬早於七十一年七月二十四日在上訴人農會已辦理存款
      開戶，並留存其自己之印鑑，且長年以來皆委由其子辛○
      ○持其印鑑於上訴人農會辦理出、入款項，顯見陳馬向上
      訴人農會辦理存款、借款、提款及其他（繳納保費）等手
      續，全部皆委由其子辛○○持其印鑑辦理，觀此可知陳馬
      向上訴人農會辦理借款、提款等手續，均非陳馬本人親自
      辦理暨簽名，早已成為陳馬與上訴人農會間之交易常態，
      今被上訴人企圖賴債卸責，主張本件借款係遭辛○○盜用
      印文及冒貸，要無足採。況私人印鑑章，由自己或有權之
      人保管、使用，是為常態；被人盜用，是為變態；主張變
      態事實之當事人，應負舉證之責任，乃屬當然，惟被上訴
      人主張陳馬印鑑章遭盜用、冒貸，卻無確切證據足資證明
      ，所言自無足採。
    (五)再按「上訴人提出之證明書，雖能證明被上訴人於五十四
      年間曾患有精神病症，但不能證明被上訴人於和解時，係
      無意識或有精神錯亂之情形，且被上訴人又未有受禁治產
      之宣告，難認和解有無效之原因。」（最高法院五十八年
      度台上字第三六五三號判例意旨參照）被上訴人又主張陳
      馬自八十七年十一月十八日起，先後罹患腦中風併長期臥
      床、血管性失智症併重度肢體癱瘓、反覆性肺炎併呼吸衰
      竭等病，並舉診斷證明書為據，然前開證明書內容或卷附
      財團法人台灣基督長老教會新樓醫院麻豆分院、佳里綜合
      醫院函文病歷所載，均不足以證明債務人陳馬於本件借款
      時即八十九年五月十八日、同年月二十九日借款當時已無
      意識能力，而無法委託他人為本件借款行為之事實。又證
      人黃秋柑於原審雖證稱：「陳馬來養護之家時身體狀況蠻
      特殊的，我有印象，他來的時候全身下體及手部潰爛」、
      「沒有辦法自行處理日常生活」「印象中他無法表達其需
      求」等語，然上開證言僅指陳馬入養護之家之情形，但無
      法證明陳馬於八十九年五月十八日、同年月二十九日借款
      當時已無意識能力，且證人黃秋柑為一私立養護之家之負
      責人，與病患家屬（如被上訴人）本即有利益關係，所為
      上開證詞難免有失公允，況其亦稱陳馬非其看護而係另有
      看護人員看護，則其對陳馬之病狀恐難詳悉至明。再鈞院
      於九十三年十一月二十四日至佳里綜合醫院詢問莊華盈醫
      師有關陳馬就醫狀況，惟其證詞是否能確實證明本案系爭
      借款當時有無意識能力，亦有疑義。蓋：所謂昏迷指數是
      用來統一描述病人清醒程度之標準，其定義由三項動作（
      睜眼反應、言語反應、動作反應）評估後的總和。而昏迷
      指數固然是用來描述病人清醒程度之標準，然縱使昏迷指
      數為最低標準三分，經過不斷的復健治療，亦有恢復正常
      之可能；如我國台中市六歲男童蘇瑋舜，出生時因為缺氧
      ，當時的昏迷指數為三分，多年來不斷的復健治療，逐漸
      恢復正常；而國內外亦不乏植物人昏迷多年甦醒的案例。
      因此，就本案而言，誠如證人莊醫師證稱：「於八十八年
      十月十四日原則上看來眼球張開…昏迷指數五至六分」、
      「八十八年十一月一日有看過急診，當時的昏迷指數十五
      分，和正常一樣」等語，顯然陳馬的意識情況為時好時壞
      ，有時昏迷，有時清醒，甚至是正常。再觀之陳馬於佳里
      綜合醫院八十九年間之就診紀錄，自八十九年一月二十八
      日出院後，迄至同年七月三日再行入院就醫，期間並無就
      診紀錄。上開證人之所見所聞乃是陳馬於八十九年一月暨
      七月就診當時之情況，整整半年均無回診紀錄，而關於本
      案系爭借款之始日即八十九年五月十八日、同年月二十九
      日，當時陳馬既無就診，如何能判斷陳馬之身體狀況與意
      識能力？又如前揭所述，陳馬的意識情況為時好時壞，並
      非全然無意識，故證人莊醫師所謂以後無法好轉或恢復困
      難云云，顯然並非以其所見所聞所作之陳述，應僅為其個
      人臆測之見解，不足採取。再退萬步言，若陳馬自八十七
　　　年十一月長期以來已無意識能力，何以皆未曾受禁治產宣
  　　告，反皆陸續委請其子辛○○持其印鑑章向上訴人農會提
      領款項或辦理借款申請，而其他子女如本件被上訴人或利
      害關係人皆無異議，益徵陳馬於本件借款時絕非處於無意
  　  識之狀態，且為被上訴人等子女所確知。故查原審判決理
      由謂：債務人陳馬於八十九年五月十八日、同年月二十九
      日借款發生當時已喪失獨立為意思表示之行為能力，無授
      權辛○○與原告（即上訴人）訂立系爭授信約定書之可能
      云云，亦有違誤。
　　(六)債務人陳馬以其子辛○○於上訴人農會任職之便，長期以
  　　來皆委由其子辛○○憑系爭印鑑前來上訴人農會辦理借款
    　、領款手續，如自八十四年至八十八年十二月，多達十
　　　三次委請辛○○持印鑑領取款項。八十九年八十九年五
  　　月十八日、同年月二十九日及同年八月二十九日委請辛○
    　○持該印鑑向上訴人農會辦理借款；甚者，陳馬特別交待
      上訴人承辦人員於印鑑卡上記載「注意：除本人外，來領
      錢通知順益。」，足證第三人辛○○皆以持陳馬印鑑章方
      式與上訴人農會為交易行為，實已形同陳馬於上訴人農會
      之代理人，且為陳馬同意允諾，要屬灼然。觀以八十九年
      五月十八日、同年五月二十九日陳馬依同一方式委由辛○
      ○持上開開戶印鑑向上訴人農會辦理二百五十萬、一百五
      十萬元借款，並以同一印文簽訂授信約定書，上訴人於確
      認印文無誤後，即予以放款並核撥至陳馬帳戶，有放款帳
      卡足佐。矧上訴人與陳馬間之交易悉憑系爭開戶印鑑為據
      ，陳馬既授權其子辛○○持該印文辦理貸款事宜，依民法
      第一百零三條代理之規定，被繼承人陳馬對於本件債務自
      應負清償之責。退步言之，辛○○係陳馬之親生子，長達
      二十年來陳馬於上訴人農會之存款，借款等所有事宜，陳
      馬皆係授與系爭開戶印文委由辛○○前來上訴人農會辦理
      ，上訴人以確認系爭印文之方式決定核貸與否，顯已形成
      一信賴基礎，本件貸款、帳款亦係核撥至陳馬帳戶，陳馬
      完全未為任何反對表示，嗣更陸續以相同方式為借貸行為
      ；按由自己之行為表示以代理權授與他人，或知他人表示
      為其代理人而不為反對之表示者，對於第三人應負授權人
      之責任，民法第一百六十九條定有明文；是陳馬對於本件
　　　借款債務之發生自應負授權人責任。又按八十九年五月二
  　　十日陳馬簽名留存印文於授信約定書，顯係為借款之用，
    　系爭借款申請書、借據蓋用之印文亦與授信約定書相符，
      暨陳馬長久以來皆委由辛○○持其印鑑章與上訴人農會為
      交易行為，包含有提款、借款等行為，平日陳馬亦皆辛○
      ○照料，復觀辛○○持陳馬印鑑章辦理借款手續，有八十
      九年五月十八日二百五十萬元、同年五月二十九日一百五
      十萬元及同年八月二十九日八十萬元共三筆，前二筆均按
      月繳息至九十年十二月間，第三筆八十萬元本息，則按月
      繳息並已全部清償完畢，此三筆借款模式完全相同，若陳
      馬未委託辛○○持其印鑑章辦理借款，則何以每筆借款於
      陳馬過世前均按期繳息，陳馬過世後被上訴人仍續為繳息
      ，而前開三筆借款，時間相近，模式完全相同，原審卻將
      之割裂為二，以八十九年八月二十九日之借款在本件（即
      前二筆）借款之後，認與本件二筆借款無關，顯屬違誤。
      是觀前揭陳馬授權辛○○持其印鑑章至上訴人農會辦理出
      入款項之諸等事實，應已足認陳馬授權辛○○辦理本件借
      款之表見事實，而陳馬明知亦未曾為反對之意思表示，陳
      馬自應負授權人之責任。
三、證據：除援用第一審所提證據外，並補提出本院九十三年度
    上易字第二０號民事判決書、存款印鑑卡及八十萬元之放款
    帳卡等各一份、借款申請書三紙、取款憑條十三紙為證。
乙、被上訴人方面：
一、聲明：求為判決：(一)駁回上訴。(二)訴訟費用由上訴人負擔。
　　(三)如受不利之判決，願供擔保免為假執行。
二、陳述：除與原判決記載相同者，茲引用之外，補稱：
    (一)按「當事人主張有利於己之事實者，就其事實有負舉證之
　　　責任。」民事訴訟法第二百七十七條第一項前段定有明文
  　　。又按「請求履行債務之訴，除被告自認原告所主張債權
    　發生原因之事實外，應先由原告就其主張此項事實，負舉
      證之責任，必須證明其為真實後，被告於此抗辯事實，始
      應負證明之責，此為舉證責任分擔之原則。」（最高法院
      四十三年度台上字第三七七號判例參照）。準此，就本件
      而言，上訴人自應先舉證系爭二筆借款，確係被繼承人陳
      馬所為，否則即屬空言，不足憑採。
　　(二)按「依照當事人一方預定用於同類契約之條款而訂定之契
  　　約，為左列各款之約定，按其情形顯失公平者，該部分約
    　定無效：一、免除或減輕預定契約條款之當事人之責任者
      。二、加重他方當事人之責任者。三、使他方當事人拋棄
    　權利或限制其行使權利者。四、其他於他方當事人有重大
      不利益者。」為八十八年四月二十一日修正公佈之民法第
      二百四十七條之一所明定，且上開條文規定，依據民法債
      編施行法第十七條之規定，於民法債編修正施行前所訂立
      之契約，亦適用之。據系爭授信約定書第二、十二條條款
      ，則不論該印鑑是否遭盜用、偽造、變造等不法情事、及
　　　其他情形發生之損失，亦不問其金額之多寡，契約相對人
  　　（即被繼承人陳馬）皆須負清償之責，而金融機關（即上
      訴人）祇為其本身作業上（即借款時之對保）之省略或方
      便，據以免除上訴人查證放款對象身分之義務，竟置立約
   　 人事後權益於不顧；意即，依該等條款不但巨幅減輕上訴
      人本應承擔之風險管理責任，更免除自己對保、徵信責任
      ，將此冒用之不利益全部轉由契約相對人 (即被繼承人陳
      馬）承受，顯係不當移轉契約風險，更有悖於民法上誠實
      信用原則。況上訴人既自承本件申辦貸款者並非陳馬本人
　　　；又其所提出本件二筆借款之借據，其上亦無任何「代理
  　　人」、「非本人辦理」之註記，更無相關查驗辦理貸款者
    　身份之審核機制（例如：留存辦理者之身分證影本、簽名
      等），顯見上訴人單以系爭條款為恃，對於契約相對人（
      即被繼承人陳馬）之權益漠不關心。又系爭授信約定書第
      十二條款約定留存印鑑之效力範圍除及於特定之之借款外
  　　，尚包括立約人所簽發票據、借據、證書及為背書、保證
    　行為，此將金融機關之主要業務均予列入，使約定留存印
      鑑一旦為他人惡意取得，無異陷契約相對人於不確定債務
      清償責任之危險。而契約自由、私法自治固為民事法律所
      應遵循，但民法第二百四十七條之一之規範目的，即在防
      止契約自由為經濟上強者所濫用，此為契約正義原則之維
      持，自不因系爭條款依循已久而有異。上訴人身為金融機
      關，竟以其經濟上之強勢地位，片面援用純為一己之便利
      之被繼承人陳馬前與上訴人簽立制式格式之授信約定書，
      使其與陳馬間之風險分配嚴重不平均，並對陳馬額外製造
      難以預測之重大風險，顯係「依照當事人一方預定用於同
      類契約之條款而訂定之契約，免除或減輕上訴人查證放款
      對象身分之責任，且於他方當事人有重大不利益」無疑，
      則依據上開說明，該部分之約定應已達顯失公平之程度，
      自屬無效。從而，上訴人自不得僅憑於確認陳馬之開戶印
      文相符，遽認本件借貸關係確係存在於上訴人與陳馬之間
      ，被上訴人等自無庸負本件清償之責。
　　(三)被繼承人陳馬生前並無向上訴人為本件借款之事實，已為
  　　上訴人所自承。況據上訴人所提出之被繼承人陳馬向其貸
　　　款之授信約定書所示，其上之「陳馬」簽名，並非陳馬本
  　　人所親簽，此觀被繼承人生前曾出席水利會之會議記錄上
    　之簽名，兩者之筆跡明顯不同即明。又據上訴人所提出之
      授信約定書上所載對保地點係「自宅」，亦根本不實在，
      蓋被繼承人陳馬自從八十七年十一月間中風送醫後，此後
      即不曾再返回家中；另以被繼承人陳馬於該時期之身體狀
      況，幾近心神喪失，無意思能力，根本不可能於上訴人所
      主張之借款時間向上訴人貸款。被繼承人陳馬並無同意或
　　　授權第三人辛○○代理向上訴人為本件系爭借款，蓋系爭
  　　存款印鑑卡上縱記載「注意：除本人外，來『領錢』通知
    　順益。」惟該等文字究係由何人所書寫，已有疑義。況誠
      如上訴人所自承陳馬並不識字，故該等文字應非係陳馬所
      為，而倘上訴人職員、或係第三人辛○○或係伊指示上訴
      人職員所寫，自無法逕認定此等文義即係陳馬之本意。且
      觀該記載，亦僅係載有「領錢」通知順益等語，並無廣泛
      載明向上訴人『借款』時亦同意或授權第三人辛○○代理
      之文義，自不能以此記載即遽認第三人辛○○為陳馬於上
      訴人之代理人，可以陳馬本人名義向上訴人借款。
　　(四)被繼承人陳馬生前於八十七年十一月間因中風等因素，身
  　　體狀況即未曾好轉，甚且數次因病危進出醫院，此期間被
    　繼承人陳馬除了住院醫療外，其餘時間皆長住於「台南縣
      私立長春生活養護之家」，此觀被繼承人陳馬生前之就診
      醫療病歷資料，即可得知，即：於八十七年十一月十八
　　　日至八十七年十二月二十一日因腦中風、左側肢體偏癱及
  　　意識欠清住院，其住院期間狀況未曾改善，之後於八十七
    　年十二月二十九日門診，此有財團法人台灣基督長老教會
      新樓醫院麻豆分院九十三年五月三日新樓麻歷第九三二○
      八號函在卷可稽。據佳里綜合醫院九十三年五月十一日
　　　（九三）佳醫字第九三七五七號函所附本案被繼承人陳馬
  　　全部病歷暨各項檢（查）驗報告，可知被繼承人陳馬八十
    　七年十二月二十四日起，除送急診、住院外，約每星期定
      期回佳里綜合醫院看診拿藥、直至九十年二月二十一日死
      亡為止；又據該院九十二年十月四日之診斷證明書，亦載
      明被繼承人陳馬：「１、腦中風併長期臥床，２、血管性
      失智症併重度肢體癱瘓。３、反覆性肺炎併呼吸衰竭。自
      八十八年九月十六日至九十年二月二十一日，前後住院共
      七次」。承上，可明本案被繼承人陳馬於八十七年十一
      月十八日至八十七年十二月二十一日因腦中風、左側肢體
      偏癱及意識欠清住院，其住院期間狀況未曾改善；其後被
      繼承人陳馬因「１、腦中風併長期臥床，２、血管性失智
      症併重度肢體癱瘓。３、反覆性肺炎併呼吸衰竭。」等病
      症，自八十七年十二月二十四日起，除定期回佳里綜合醫
      院看診拿藥外，尤以自八十八年九月十六日起，迄至被繼
      承人陳馬死亡之日止（即九十年二月二十一日），常因身
      體狀況不佳而送佳里綜合醫院急診、住院。而被繼承人陳
      馬自八十年十二月二十一日自新樓醫院出院後，即轉往安
      養中心由專人照料，此有被繼承人陳馬均由安養中心人員
      送至佳里綜合醫院急診，且病歷資料不乏載有「住在安養
      中心」、地址逕填為「長春安養中心」等情即明。長春
　　　生活養護之家負責人即證人黃秋柑亦證稱：陳馬有住在養
  　　護之家，其身體狀況蠻特殊的，我有印象，他來的時候全
    　身下體及手都潰爛，一直在發燒，我跟我們護士有幫他處
      理後才退燒。因為陳馬來的時後一直在發燒，印象中我與
      交談他也無法表達什麼。我記得陳馬有申請到重度的農保
      殘障給付。．．．印象中陳馬除了到院就醫外，沒有回家
      過，一直到其過世為止。陳馬沒有辦法自行處理日常生活
      。印象中他無法表達。倘陳馬為行為、意識正常之人，豈
      會有全身下體、手都潰爛、及無法表達之情事。綜上，被
　　　繼承人陳馬生前罹患１、腦中風併長期臥床，２、血管性
　　　失智症併重度肢體癱瘓。３、反覆性肺炎併呼吸衰竭等病
  　　，且早於八十七年十一月十八日即因中風併左側肢體無力
    　住院，於出院時左側肢體無法行動，臥床，且意識遲鈍，
      日常生活完全仰賴他人，又於八十八年九月十六日至九十
      年二月二十一日，短短於一年五個月之期間，前後共住院
      七次，達二百四十六天（似應為二百五十一天）之久，此
      有佳里綜合醫院、新樓醫院診斷證明書附卷可憑；又於此
      期間被繼承人陳馬除了住院醫療外，其餘時間皆長住於安
      養中心。是以被繼承人陳馬於該時期之身體狀況，且其精
      神意識已呈失智、癡呆，此從被繼承人陳馬送急診時，該
      急診室護理評估表皆載明被繼承人陳馬之意識：「呆滯」
      ，四肢活動程度：「完全協助」等情，亦可得證明。準此
      ，被繼承人陳馬確實無具於八十九年五月十八日、同年五
      月二十九日明白同意或授權第三人辛○○代理向上訴人為
  　　本件借款之意思能力至明。被繼承人陳馬究於本件二筆借
　　　款時究有無喪失行為能力？核與其有無禁治產宣告並何關
  　　連性，即縱被繼承人陳馬未受禁治產宣告，亦不表其意識
    　能力為正常。
　　(五)據台南縣佳里綜合醫院莊華盈醫師證稱：「（問：陳馬何
 　　 時入院，因何原因住院？）第一次於麻豆新樓醫院，八十
   　 七年十二月二十一日出院，然後於八十七年十二月二十四
      日轉入本院，是中風於新樓醫院住一個半月很嚴重，十五
      日門診有腦中風、癱瘓左側肢體重度糖尿病。」「（問：
      入院時到何時可判斷無意識能力？）八十八年九月十六日
      回門診，白蛋白低，又懷疑再次腦中風，再送急診，依照
      電腦斷層來看於八十八年十月十四日原則上看來眼球張開
      一分，要捏眼睛才能張開，講話又剩下一分，昏迷指數五
      至六分，正常十五分，十二分就是意識不清，七分就完全
      無意識。」「（問：這種情形能否推論以前？）以後要恢
      復應該是很困難，八十八年十一月十四日昏迷指數五分，
      要捏眼睛才會張開，身體才會有反應。」「（問：該日之
      前有無意識能力？）八十八年十一月一日有看過急診，當
      時的昏迷指數十五分，和正常一樣，但有些呆滯。八十八
      年十二月十二日有插管，昏迷指數九分，眼睛要捏才會張
      開，講話二分，口齒不清。八十八年九月十六日那次，昏
      迷指數有十一分，眼睛可以張開，講話不行，意識也不清
      楚。」「（問：八十七年十一月第一次入院能判斷意識清
      楚？）沒辦法，意識判斷可以確定是於八十八年九月十六
   　 日，當時說話二分，模糊不清，表達能力不佳，當時整個
      狀況不好，轉急診病房，昏迷指數十一分。」「（問；如
      果昏迷指數十一分，於他人要求借款下能否瞭解及同意？
      ）應是沒辦法，當時已口齒不清，可能答非所問，右邊中
      風，左側肢體癱瘓，九月十六日可以確定無意識狀態，以
      後就沒有比之前好轉了。」「（問：八十九年五月十八日
      、還有五月二十九日意識能力如何？）五月沒有就診記錄
      ，七月入院昏迷指數七分，已經意識不清，七月以前就是
      一月十四日就診，所以於一月至七月之間要恢復呈現意識
      能力就相當困難了。」稽上，可明被繼承人陳馬於於八十
      八年九月十六日，昏迷指數十一分，於他人要求借款下根
      本沒辦法瞭解及同意。又八十九年一月至七月之間要恢復
      呈現意識能力相當困難，是於本件借款時點（即八十九年
      五月十八日、同年五月二十九日）被繼承人陳馬應確已無
      意識能力。準此，被繼承人陳馬自無具明白同意或授權第
      三人辛○○代理向上訴人為本件借款之意思能力，亦無法
      清楚知悉辛○○表示為其代理人向上訴人借款之事實，從
      而陳馬自無為反對表示之期待可能性存在！
　　(六)按「民法第一百六十九條所謂知他人表示為其代理人而不
  　　為反對之表示者，以本人實際知其事實為前提，其主張本
　    人知此事實者，應負舉證責任。」；又按「由自己之行為
      表示以代理權授與他人者，對於第三人應負授權人之責任
      ，必須本人有表見之事實，足使第三人信該他人有代理權
      之情形存在，始足當之（參看本院六十年度台上字第二一
      三○號判例）。我國人民將自己印章交付他人，委託該他
      人辦理特定事項者，比比皆是，倘持有印章之該他人，除
      受託辦理之特定事項外，其他以本人名義所為之任何法律
      行為，均須由本人負表見代理之授權人責任，未免過苛。
      原審徒憑上訴人曾將印章交付予呂某之事實，即認被上訴
      人就保證契約之訂立應負表見代理之授權人責任，自屬率
      斷。」（最高法院六十八年度台上字第一○八一號、七十
      年台上字第六五七號判例參照）。被繼承人陳馬於本件借
　　　貸時點（八十九年五月十八日、同年五月二十九日）之精
  　　神意識，除無法明白同意或授權第三人辛○○代理向上訴
    　人為本件借款外，其亦無法清楚知悉辛○○表示為其代理
　    人向上訴人借款之事實，稽此，如何期待陳馬為反對之表
      示？況按依上開判例意旨，上訴人倘主張陳馬本人知此事
      實者，自應負舉證責任，否則，即無法憑採。又觀諸上揭
      判例意旨，我國人民將自己印章交付他人，委託該他人辦
      理特定事項者，比比皆是，倘謂持有印章之該他人，除受
      託辦理之特定事項外，其他以本人名義所為之任何法律行
      為，均須由本人負表見代理之授權人責任，未免過苛。意
      即，本件倘徒憑第三人辛○○曾持有陳馬開戶印章（文）
      之事實，即認陳馬就本件借貸契約之訂立應負表見代理之
      授權人責任，自屬率斷。
三、證據：除援用第一審所提證據外，並補提出土地登記謄本及
    地籍圖謄本各一份為證。
    理  由
一、本件上訴人起訴主張：被上訴人之被繼承人陳馬分別於八十
    九年五月十八日、八十九年五月二十九日邀同訴外人陳黃君
    江為連帶保證人，向上訴人借款二百五十萬元、一百五十萬
    元，約定分別於九十年五月十八日、九十年五月二十九日清
    償，利息均按年息百分之九計付，遲延清償時，除仍按上開
    利率計息外，逾期在六個月以內者，另按原訂利率之一成加
    付違約金，逾期超過六個月以上者，違約金加倍計付。惟陳
    馬到期竟未清償，屢為催討亦無效果，因陳馬於九十年二月
    二十一日去世，被上訴人等均為其繼承人，爰本於消費借貸
    及繼承之法律關係，求為判命被上訴人等連帶給付上訴人四
    百萬元。其中二百五十萬元，自九十年十二月十九日起至清
    償日止，按年息百分之八點三五計算之利息，暨自九十一年
    一月二十日起至清償日止，其逾期在六個月以內者，另按上
    開利率之百分之十，逾期超過六個月部分者，按上開利率之
    百分之二十計付違約金；其中一百五十萬元，自九十年十二
    月三十日起，至清償日止，按年息百分之八點三五計算之利
    息，暨自九十一年一月三十一日起至清償日止，其逾期在六
    個月以內者，另按上開利率之百分之十，逾期超過六個月部
    分者，按上開利率之百分之二十計付違約金之判決等語。
二、被上訴人等則均以：陳馬並未親自與上訴人簽訂系爭授信約
    定書及借用系爭款項，亦未授權第三人辛○○為之，且本件
    並無表見代理之適用等語，資為抗辯。
三、按稱消費借貸者，謂當事人一方移轉金錢或其他代替物之所
    有權於他方，而約定他方以種類、品質、數量相同之物返還
    之契約；而借用人應於約定期限內，返還與借用物種類、品
    質、數量相同之物；又債權人基於債之關係，得向債務人請
    求給付；而給付有確定期限者，債務人自期限屆滿時起，負
    遲延責任；且以支付金錢為標的者，債權人得請求依法定利
    率計算之遲延利息；但約定利率較高者，仍從其約定利率；
    另由自己之行為表示以代理權授與他人，或知他人表示為其
    代理人而不為反對之表示者，對於第三人應負授權人之責任
    ；民法第四百七十四條第一項、第四百七十八條前段、第一
    百九十九條第一項、第二百二十九條第一項及第二百三十三
    條第一項及同法第一百六十九條已分別定有明文。次按民法
    四百七十五條有關「消費借貸，因金錢或其他代替物之交付
    ，而生效力」之規定，已於八十九年四月二十六日修正時以
    該條易使人誤會金錢或其他代替物之交付為消費借貸契約之
    生效要件而予以刪除；換言之，消費借貸契約為要物契約，
    除當事人之合意外，更須交付金錢或其他代替物，以移轉所
    有權於他方，始能成立。又按民法第一百六十九條係為保護
    善意第三人而設，故本人有使第三人信以為以代理權授與他
    人之行為而與之交易，即應使本人負其責任。又此本人責任
    係指履行責任而言，並非損害賠償責任，故本人有無過失在
    所不問（最高法院四十四年度台上字第一四二四號判例參照
    ）。另按借據內印章及作押房契約既均屬真正，雖由他人代
    為立據，而除有確切反證外，自應推定為本人授權行為（最
    高法院三十七年度上字第八八一六號判例意旨參照）。末按
    當事人主張有利於己之事實者，就其事實有舉證之責任；民
    事訴訟法第二百七十七條前段定有明文。又主張常態事實者
    ，就其事實無庸舉證，主張變態事實者，應就變態事實負舉
    證義務，此為舉證責任分擔原則。再者，原告（即本件之上
    訴人）對於自己主張之事實（即起訴事實）已盡證明之責後
    ，被告（即本件之被上訴人）對其主張於抗辯之事實，並無
    確實證明方法或僅以空言爭執者，當然認定其抗辯事實之非
    真正，而應為被上訴人不利益之裁判；另主張法律關係存在
    之當事人，僅須就該法律關係發生所須具備之特別要件，負
    舉證之責任，至於他造主張有利於己之事實，應由他造舉證
    證明（最高法院十八年度上字第一六七九、二八五五號及同
    院五十二年度台上字第五一八號判例參照）。
四、查上訴人主張被上訴人等之被繼承人陳馬分別於八十九年五
    月十八日、同年五月二十九日，邀同訴外人陳黃君江為連帶
    保證人，向上訴人借款二百五十萬元及一百五十萬元，且雙
    方約定分別於九十年五月十八日、九十年五月二十九日清償
    ，利息均按年息百分之九計付，遲延清償時，除仍按上開利
    率計息外，逾期在六個月以內者，另按原訂利率之一成加付
    違約金，逾期超過六個月以上者，違約金加倍計付。目前利
    息按月繳至九十年十二月間，而上開借款依約均已到期，竟
    未清償等事實，已據上訴人於原審及本院審理時陳述在卷，
    並有其所提出之八十九年五月十八日、同年五月二十九日借
    據二紙及八十九年五月二十日授信約定書一紙在卷可參（見
    原審卷第三九、四一、四三頁）；再參以被上訴人對於系爭
    借款確已由上訴人於核准借貸後，撥至陳馬在上訴人農會所
    申設帳戶乙情並不爭執，有放款帳卡二張在卷足佐（見原審
    卷第四十、四二頁），則上訴人確實有放貸上開款，自屬真
    實。至被上訴人對於渠等均為陳馬之繼承人乙節，並不爭執
    ，復有戶籍謄本七份及繼承系統表一紙在卷足參（見原審卷
    第四四至五三頁）。至渠等雖為前揭情詞之抗辯，然為上訴
    人所堅決否認；從而本件應予審究者厥為被上訴人之繼承人
    陳馬就系爭借款有無授權代理？如為無權代理，有無表見代
    理之適用？經查：
（一）本件上訴人主張被上訴人等之被繼承人陳馬分別於八十九
      年五月十八日、同年五月二十九日向上訴人借系爭款，確
      曾與上訴人麻豆鎮農會於同年五月二十日簽訂「授信約定
      書」，並由陳馬親自於其上簽名並蓋用印章，且上訴人之
      信用部亦完成對保手續等情，有其提出之前揭授信約定書
      影本一份在卷足佐。雖被上訴人抗辯稱：系爭授信約定書
　　　上之「陳馬」簽名，並非陳馬本人所親簽，此觀被繼承人
 　 　生前曾出席水利會之會議記錄上之簽名，兩者之筆跡明顯
    　不同。且該授信約定書上所載對保地點係「自宅」，亦有
      不實，蓋陳馬自從八十七年十一月間中風送醫後，就不曾
      再返回家中；且其於該時期之身體狀況，幾近心神喪失，
      無意思能力，根本不可能於上訴人所主張之借款時間向上
      訴人貸款等語，並提出水利會小組長聯席會議簽到一紙為
      證（見原審卷第七五頁）。然查，上開水利會小組長聯席
      會議簽到紙上雖簽有「陳馬」二字，但被上訴人未能舉證
      證明該「陳馬」二字確實為陳馬本人所簽，且觀之陳馬於
      佳里綜合醫院八十九年間之就診紀錄，自八十九年一月二
      十八日出院後，迄至同年七月三日再行入院就醫，期間並
      無就診紀錄，此據證人莊華盈醫師作證在卷 (見本院卷第
      一四四頁正面），足見陳馬自從八十七年十一月間中風送
      醫後，並非一直住院中，所稱不曾再返回家中乙節，顯非
      屬實，因之，被上訴人上開所辯有與實情不符之處，無足
      採取。況上開「授信約定書」上「陳馬」印文與陳馬早於
      七十一年七月二十四日在上訴人農會已辦理存款開戶，並
      留存其自己之印鑑相符，有該印鑑卡一紙在卷足憑（見原
      審卷第八六頁），復為被上訴人所不爭執。從而，上開「
      授信約定書」，係陳馬親自於其上簽名並蓋用印章，且經
      上訴人完成對保手續，應堪認定。
（二）上開「授信約定書」係由臺灣省政府財政廳於七十六年六
      月間，召集省屬行庫代表研商後統一訂定，並經提報各所
      屬行庫董（理）事會核定後正式實施，有中華民國銀行商
      業同業公會全國聯合會八十六年二月四全法字○○六四五
      號函一紙可按；而究該約定書之目的，係就各種不同借貸
      契據中，部分共通事項約款如利息之支付、保證人之責任
      等予以為共同之統一規定，以資補充作為各個契約之一般
      性約款，藉以簡化借款手續之繁瑣，目前已為金融業界所
      廣泛使用者；基於「當事人契約自由」之原則，前揭「授
      信約定書」尚不能認為無效。況依前所述，本件債務人陳
      馬既親自於該約定書上簽名並蓋用印章，且完成對保之手
      續，則其對於「授信約定書」所載該條款之內容，自不能
      諉為不知。又經本院核閱前揭「授信約定書」所載，兩造
　　　願共同遵守所約定之各條款中，第二條業已載明：「立約
  　　人因名稱、組織、章程內容、『印鑑』、代表人、代表人
    　權限範圍或其他足以影響貴會權益變更情事發生時，應即
      以書面將變更情事通知貴會（即上訴人），並辦妥變更或
      註銷留存印鑑之手續。於未為前項通知及變更或註銷留存
      印鑑手續前與貴會所為之交易，立約人均願負其責任，如
      因而造成貴會損害，並負賠償責任。」第十二條則載：「
      本約定書之簽名及印鑑皆為立約人當時親自為之，嗣後立
      約人與貴會之往來悉憑該簽名或印鑑，任擇一式即生效力
      。立約人現在及將來所簽發票據、借據、證書及為背書、
      保證行為所使用之印章如與本約定書所留存之印鑑相符時
      ，立約人均願負清償債務之責任。」等語；酌以我國一般
      金融機構就貸放款業務，其標準作業程序均採自行建制之
      「印鑑制度」，即以留存印文表彰授權制度，並已行之多
      年，成為金融業授信之慣例；且因印鑑涉及授權之認定，
      故一般金融機構於印鑑建立之初，無不慎重辦理，而立印
      鑑人為防止風險亦莫不謹慎保管印鑑；同時雙方並約定立
      印鑑人與銀行往來時，僅要憑其約定之印鑑，則究係親自
      或委請他人前來辦理貸款或保證用印等手續皆無不可；亦
      即在銀行一般實務上，對於辦理第一次對保時，就「授信
      約定書」及留存之「印鑑卡」，必由本人親自簽名及留存
      印鑑，嗣後就借據或貸款契約之訂立、變更（如借新還舊
      、擔保物之變動等），悉視其上所顯現之印文是否與「授
      信約定書」及「印鑑卡」相符而為辦理，以簡化借貸程序
      便利大眾並兼顧交易之安全；而此亦為社會上一般大眾所
      周知之事實。再者，細究前揭「授信約定書」第二條、第
      十二條約款內容，要之乃係課立約定書人於名稱、組織、
      章程內容、印鑑、代表人或代表人權限變更情事發生時，
      應通知銀行，並辦妥變更或註銷留存印鑑手續之責任，而
      非約定任何人盜用或偽造立約定書人之印章為債務人或保
      證人，向立約銀行借貸金錢或保證債務，立約定書人皆須
      負清償之責；實難認有加重立約定書人責任，或對其有重
      大不利益。否則立約定書人若有前揭情事變更時，不為通
      知或為印鑑變更，卻以之執為對抗相對人，除致使法律關
      係趨於複雜，並損及他方權益，復有違誠信原則。故應認
      於授信約定書上課立約人辦理通知及變更或註銷印鑑手續
      之義務，及立約人對於現在及將來所簽發票據、借據、證
      書及為背書、保證行為所使用之印章如與本約定書所留存
      之印鑑相符時，應負清償債務之責任，當無顯失公平之處
      ，亦符比例原則。此外，又無其他積極證據足資證明該約
      款內容有何違反法律強行規定或與公序良俗相悖之情事；
      因之，尚不能認兩造就該部分之約定內容為無效。
（三）又被上訴人之被繼承人陳馬係於七十一年七月二十四日至
      上訴人農會開戶設立帳號，並留存印鑑。基於陳馬並不識
      字，且居住於麻豆郊區，與上訴人往來並不方便，是關於
      陳馬與上訴人農會間之存款暨相關事項等，長年以來多委
      由當時任職於上訴人農會之兒子辛○○持開戶印鑑代為辦
      理，此從陳馬當初於上訴人辦理之農戶耕地資料卡及全民
      健康保險承保資料調查表，暨相關之存款、取款事宜多委
      由辛○○持開戶印鑑卡上之印文辦理，另有委由辛○○憑
      該印鑑前來上訴人農會辦理借款、領款手續，如自八十
      四年至八十八年十二月，多達十三次委請辛○○持印鑑領
      取款項。八十九年五月十八日、同年月二十九日及同年
      八月二十九日委由辛○○持該印鑑向上訴人農會辦理系爭
      借款及另筆八十萬元借款，甚且陳馬特別交待上訴人承辦
      人員於印鑑卡上記載「注意：除本人外，來領錢通知順益
      」，即可知悉。而陳馬分別於八十九年五月十八日、八十
      九年五月二十九日依同一方式委由辛○○持上開開戶印鑑
      向上訴人農會辦理系爭借款二百五十萬元、一百五十萬元
      ，並以同一印文簽訂授信約定書，上訴人於確認印文無誤
      後，即予以放款並核撥至陳馬帳戶，同時亦按期繳息至九
      十年十二月間，目前上開借款均到期竟未清償之事實，已
      據上訴人於原審及本院審理時陳述在卷，並有其所提出之
      借款申請書三紙、「麻豆鎮農會」取款憑條十三紙、放款
      帳卡二紙、存款印鑑卡一份、農戶耕地資料卡及全民健康
      保險承保資料調查表各一紙（以上均為影本）在卷可參（
      見本院卷第六八至八二頁、原審卷第四十、四二、八七、
      八八頁），而被上訴人對上開資料形式上不爭執（見原審
      卷第一六八頁）；再參以辛○○持陳馬印鑑章辦理系爭二
      筆借款手續，尚有以同一方式於八十九年八月二十九日向
      上訴人借另筆八十萬元，該筆八十萬元本息，則按月繳息
      並從陳馬在上訴人之帳戶轉帳全部還清，有放款帳卡一紙
      在卷足稽（見本院卷第八三頁）。從而上訴人主張自八十
      四年起至本件系爭借款，均非被上訴人親自前往上訴人農
      會辦理，而係委由辛○○持系爭印鑑前來辦理出入款項等
      語，尚非虛妄，應堪採信。而此益徵被上訴人之被繼承人
      陳馬對於八十九年五月二十日與上訴人簽立「授信約定書
      」第十二條「本約定書之簽名及印鑑皆為立約人當時親自
      為之，嗣後其與上訴人間之往來，悉憑該簽名或印鑑任擇
      一式即生效力」之約款，亦同意之；且該約款對於被上訴
      人亦具有實質上之便利，難謂該約款僅係獨利上訴人農會
      一方之條款，而有何對被上訴人重大不利益之顯失公平情
      事，殆無疑義。
（四）至被上訴人雖辯稱：本件貸款乃辛○○盜用陳馬印鑑章並
      偽填本件借據、借款申請書後，持向上訴人農會申辦本件
      貸款，尚與被上訴人無關；陳馬既係遭人冒名申辦本件貸
      款，自毋庸就本件債務負責云云（見原審卷第一九五頁）
      。惟此姑不論已為上訴人所堅決否認，且被上訴人就系爭
      借款之借據上「印文」係真正乙情並不爭執（僅爭執簽名
      部分非其本人所簽，而印文則爭執係遭訴外人辛○○所盜
      用，見原審卷第六九頁、第一六八頁）；且按借據內印章
      及作押房契既均屬真正，雖由他人代為立據而除有確切反
      證外，自應推定為本人授權行為（最高法院三十七年度上
      字第八八一六號判例參照）；本件債務人陳馬係於七十一
      年七月二十四日至上訴人農會開戶設立帳號，且自八十四
      年起至八十九年八月二十九日止，除本件系爭借款外，先
      後向上訴人辦理之另筆八十萬元借款、農戶耕地資料卡及
      全民健康保險承保資料調查表，暨相關之存款、取款事宜
      多委由辛○○持依授信約定之開戶印鑑卡上之印文辦理，
      至借貸金額則皆係撥款至陳馬於上訴人農會所申設帳戶之
      事實，已如前述，並經本院查明屬實。至被上訴人雖辯稱
      ：本件借款不是我父親陳馬借的，借據、借款申請書不是
      我父親所簽，‧‧」等語，惟經本院核閱該借據、借款申
      請書上借用人欄所蓋用之「陳馬」印文，與陳馬留存於上
      訴人農會且為其形式上所不爭執授信約定書上「陳馬」之
      印文已相符；又按私人之印章，由自己或有權之人保管、
      使用，是為常態；被人盜用，是為變態；主張變態事實之
      當事人，應負舉證之責任，乃屬當然；惟被上訴人就此（
      即陳馬姓名遭偽造及印章遭盜用）並未能提出其他確切之
      證據足資證明，或供本院調查以實其說，自尚不能憑其無
      法查與事實相符之陳述遽採為有利其之認定。因之，上訴
      人主張陳馬委由辛○○為代理人持其印鑑章辦理借款，每
      筆借款於陳馬過世前均按期繳息，陳馬過世後被上訴人仍
      續為繳息，上訴人於確認為該開戶印鑑章無誤後即予以辦
      理出入款事宜，實已成為上訴人與陳馬間之長期交易常態
      等語，尚非虛妄，應堪採信。
（五）又本件陳馬向上訴人農會借款或辦理展期時，皆非被上訴
      人本人親自辦理暨簽名，而為兩造間交易常態，並已為陳
      馬所習見，已如前述；則依陳馬於八十九年五月二十日所
      簽訂而為其不爭執真正「授信約定書」第二條約定：「立
      約人因名稱、組織、章程內容、印鑑、代表人、代表人權
      限範圍或其他足以影響貴會權益變更情事發生時，應即以
      書面將變更情事通知貴會，並辦妥變更或註銷留存印鑑之
      手續。於未為前項通知及變更或註銷留存印鑑手續前與貴
      會所為之交易，立約人均願負其責任，如因而造成貴會損
      害，並負賠償責任。」及第十二條約定：「本約定書之簽
      名及印鑑皆為立約人當時親自為之，嗣後立約人與貴會之
      往來悉憑該簽名或印鑑，任擇一式即生效力」等語以觀，
      當認已足以引起上訴人對於陳馬已同意為借貸意思表示之
      信賴，應堪認定。末者，再參諸陳馬委由其子辛○○持陳
      馬依系爭授信約定書所留存之印文前來上訴人農會借貸系
      爭借款，均按月繳息至九十年十二月間，另同借款期間即
      於八十九年八月二十九日依相同方式向上訴人借另筆八十
      萬元，亦按月繳息並從陳馬在上訴人之帳戶轉帳全部還清
      ，已為本院如上述所認定，參以陳馬特別交待上訴人承辦
      人員於印鑑卡上記載「注意：除本人外，來領錢通知順益
      」，有上開印鑑卡一份在卷足稽。顯然系爭授信印文之借
      貸行為，係出於陳馬之授權行為，而應對上訴人負授權人
      責任，應無疑義。否則，若本件系爭借款之發生係因系爭
      授信印文之遺失被盜用所致，則陳馬當即時向上訴人為申
      請掛失之表示方是，惟其竟未提出任何反對之意思或異議
      ，反而陸續再向上訴人借貸三筆借款，並陸續繳息，其中
      一筆還清，顯與事理有違。從而揆諸前揭說明，上訴人主
      張陳馬長期以來即有授與他人持系爭印鑑前來上訴人農會
      辦理借貸、存款取款等相關事宜，對於上訴人而言，該印
      鑑章之授與，顯已等同於授權代理之意思；被上訴人自應
      依民法表見代理規定，對於本件債務負清償之責等語，亦
      非虛妄，而堪採信。
（六）被上訴人又辯稱：陳馬自八十七年十一月十八日起，先後
      罹患腦中風併長期臥床血管性失智症併重度肢體癱瘓
      反覆性肺炎併呼吸衰竭等病，其意識遲鈍、日常生活完
      全仰賴他人，且已失智、癡呆、幾近心神喪失而無意思能
      力，不可能於系爭借款之時以意思表示授權辛○○貸款；
　　　且台南縣佳里綜合醫院莊華盈醫師證稱：陳馬於八十九年
  　　七月入院昏迷指數七分，已經意識不清，七月以前就是一
    　月十四日就診，所以於一月至七月之間要恢復呈現意識能
      力就相當困難了等情，可明被繼承人陳馬於於八十八年九
      月十六日，昏迷指數十一分，於他人要求借款下根本沒辦
      法瞭解及同意。又八十九年一月至七月之間要恢復呈現意
      識能力相當困難，是於本件借款時點（即八十九年五月十
      八日、同年五月二十九日）被繼承人陳馬應確已無意識能
      力等語，並提出陳馬於新樓醫院、佳里醫院等診斷證明書
      ，並聲請原審法院向新樓醫院函詢陳馬於該院住院之身體
      狀況並調取病歷資料影本、向佳里醫院調取陳馬於該院之
      全部病歷一冊為證。然查，上開診斷證明書僅能證明陳馬
      自八十七年十一月十八日起，先後罹患腦中風併長期臥床
      、血管性失智症併重度肢體癱瘓、反覆性肺炎併呼吸衰竭
      等病，而財團法人台灣基督長老教會新樓醫院麻豆分院於
      九十三年五月三日以新樓麻歷字第九三二０八號函覆原審
      法院謂：「病人陳馬於八十七年十一月十八日至八十七年
      十二月二十一日因腦中風、左側肢體偏癱及意識欠清住院
      。其住院期間狀況未曾改善」，此有該院覆函一紙在卷可
      參（見原審卷第一九七頁），及佳里綜合醫院函文檢具之
      病歷所載，均不足以證明債務人陳馬於本件借款時即八十
      九年五月十八日、同年月二十九日借款當時已無意識能力
      ，而無法委託他人為本件借款行為之事實。雖證人黃秋柑
      於原審雖證稱：「陳馬來養護之家時身體狀況蠻特殊的，
      我有印象，他來的時候全身下體及手部潰爛，一直發燒，
      ．．幫他處理後才退燒，．．．印象中我與他交談，他也
      無法表達什麼」、「沒有辦法自行處理日常生活」「印象
      中他無法表達其需求」等語（見原審卷第一六五、一六六
      頁），然上開證言僅指陳馬入養護之家之情形，但無法證
      明陳馬於八十九年五月十八日、同年月二十九日借款當時
      已無意識能力，且證人黃秋柑為一私立養護之家之負責人
      ，與病患家屬（如被上訴人）本即有僱傭之密切關係，已
      難期其為上開公允之證詞，況其非專業醫師，且其亦稱陳
      馬非其看護而係另有看護人員看護等語（見原審卷第一六
      六頁），則其對陳馬之病狀有無意思能力恐難為正確之判
      斷。又昏迷指數是用來統一描述病人清醒程度之標準，但
      經過不斷的復健治療，亦有恢復正常之可能，此為日常生
      活中常有之經驗，為眾所皆知。證人即佳里綜合醫院莊華
　　　盈醫師雖證稱：「於八十八年十月十四日原則上看來眼球
  　　張開…昏迷指數五至六分」、「八十八年十一月一日有看
    　過急診，當時的昏迷指數十五分，和正常一樣」等語（見
      本院卷第一四三頁正、反面），顯然陳馬的意識情況為時
      好時壞，有時昏迷，有時清醒，甚至是正常。再觀之陳馬
      於佳里綜合醫院八十九年間之就診紀錄，自八十九年一月
      二十八日出院後，迄至同年七月三日再行入院就醫，期間
      並無就診紀錄。上開證人之所見所聞乃是陳馬於八十九年
      一月暨七月就診當時之情況，整整半年均無回診紀錄，而
      關於本案系爭借款之始日即八十九年五月十八日、同年月
      二十九日，當時陳馬既無就診，如何能判斷陳馬之身體狀
      況與意識能力？又如前揭所述，陳馬的意識情況為時好時
      壞，並非全然無意識，故證人莊醫師所謂以後無法好轉或
      恢復困難云云，顯然並非以其親自所見所聞所作之陳述，
      應僅為其個人臆測之詞，不足採取。此外，被上訴人復未
      舉證證明陳馬於本件借款時絕非處於無意識之狀態，故渠
      等上開所辯，無足採取。
五、綜上所述，上訴人主張本件債務人陳馬提供其與上訴人間之
    往來印鑑章，委由其子辛○○持向上訴人以陳馬之名義申辦
    系爭借款事宜，分別於八十九年五月十八日、八十九年五月
　　二十九日向上訴人借款二百五十萬元、一百五十萬元，約定
  　分別於九十年五月十八日、九十年五月二十九日清償，利息
    均按年息百分之九計付，遲延清償時，除仍按上開利率計息
    外，逾期在六個月以內者，另按原訂利率之一成加付違約金
    ，逾期超過六個月以上者，違約金加倍計付。詎陳馬借款之
    後，利息按月繳至九十年十二月間，而上開債務依約應已屆
    期，竟未清償，且陳馬於九十年二月二十一日去世，被上訴
    人均為陳馬之繼承人，自應負連帶償還責任。爰本於消費借
    貸及繼承等之法律關係，請求判命被上訴人等連帶給付上訴
    人四百萬元。其中二百五十萬元，自九十年十二月十九日起
    至清償日止，按年息百分之八點三五計算之利息，暨自九十
    一年一月二十日起至清償日止，其逾期在六個月以內者，另
    按上開利率之百分之十，逾期超過六個月部分者，按上開利
    率之百分之二十計付違約金；其中一百五十萬元，自九十年
    十二月三十日起，至清償日止，按年息百分之八點三五計算
    之利息，暨自九十一年一月三十一日起至清償日止，其逾期
    在六個月以內者，另按上開利率之百分之十，逾期超過六個
    月部分者，按上開利率之百分之二十計付違約金之判決，為
    有理由，應予准許。又兩造均陳明願供擔保，請求宣告准免
    予假執行，經核無不合，爰分別酌定相當之擔保金額，併予
    准許之。原審為上訴人敗訴之判決並駁回其假執行之聲請，
    尚有未洽；上訴人上訴意旨指摘原判決不當，求予廢棄改判
    ，為有理由。爰由本院予以廢棄改判，並判決如主文第二、
    四項所示。
六、本件待證事實已臻明確，兩造其餘攻擊防禦方法及舉證，對
　　判決之結果已不生影響，爰不一一詳為審酌，附此敘明。
七、據上論結，本件上訴為有理由，依民事訴訟法第四百五十條
　　第四百六十三條、第四百九十條第二項、第四百九十二條、
　　第七十八條及第八十五條第二項，判決如主文。
中    華    民    國    94    年    5     月    　3   日
                  民事第五庭    審判長法  官  張世展
                                      法  官  蘇清恭
                                      法  官  王浦傑
上為正本係照原本作成。
如對本判決上訴，須於判決送達後20日內向本院提出上訴狀，未
表明上訴理由者，應於上訴後20日內，向本院提出理由書（須附
繕本）。
中    華    民    國    94    年    5     月    　6   日
                                      書記官　廖英琇
                                      　　　　　　Ｊ
